臺灣高等法院臺南分院刑事判決
上　訴　人　臺灣臺南地方法院檢察署檢察官
被　　　告　甲○○
選任辯護人　林瑞成　律師
被　　　告　庚○○
上列上訴人因被告偽造文書案件，不服臺灣臺南地方法院90年度
訴字第312號中華民國90年9月21日第一審判決（起訴案號：臺灣
臺南地方法院檢察署88年度偵字第15197號、89年度偵字第14208
號），提起上訴，判決後，經最高法院發回更審，本院判決如下
：
    主  文
上訴駁回。
    理  由
一、公訴意旨略以：被告甲○○計畫在台南縣玉井鄉○○村○○○段第一六八五號土地設立精神科醫院，為獲得行政院衛生
    署醫療發展基金貸款與建院貸款利息補助，於擬具「台南縣
    玉井鄉層林醫院開發計畫環境影響說明書」時，明知層林村
    居民反對設立精神科醫院，為隱瞞其設立台南縣玉井鄉層林
    醫院為精神科醫院事實，與其兄乙○○（經原審判決無罪後
    ，檢察官上訴逾期，經原審駁回上訴確定在案），及被告庚○○遊說當地村民嚴崑松等八十七人簽名、蓋章，書立八十
    七年三月一日同意書稱「本村地處偏遠山區醫療資源嚴重缺
    乏，村民遇有重大疾病急需前往救治，往往因路途遙遠造成
    村民極大不便且延誤病人就醫時機影響病情甚鉅，今有甲○○醫師擬在本村設立層林醫院，既可解決醫療問題且可帶動
    地方繁榮，故請村民鼎力支持同意設立」等語，列入八十七
    年七月「環境影響說明書」修訂本，送主管機關台南縣政府
    審議時，因複審審查意見質疑該同意書「『村民有重大疾病
    急需前往救治』，與本開發案之『精神科醫院』不同，是否
    有誤導民眾，請重新提出精神科醫院之同意書」等語，被告
    甲○○、庚○○，及已判決無罪確定之乙○○三人為順利通
    過複審，另行製作八十七年八月十二日同意書「．．．，該
    院為一精神科醫院，然而一般簡易治療及重症轉送皆可由該
    院醫療人員及所設立之救護車予以轉送，既可解決醫療問題
    且可帶動地方繁榮，故請村民鼎力支持同意設立」等語，但
    對於立同意書之村民，被告甲○○、庚○○及已判決無罪確
    定之乙○○共同基於犯意聯絡，除前七位「嚴崑松、嚴朝陽
    、庚○○、董春永、兵天下、卓燕章、李金龍」（修訂本編
    號12-141與定稿本編號12-140）與買道清（修訂本編號12-1
    47與定稿本編號12-140）等八人，另行徵求同意簽名、蓋章
    外，其餘自萬能通至徐保奎共七十九人（含戊○○、己○○
    、丁○○與壬○○四人），均未另行徵求同意簽名、蓋章，
    而係將前次八十七年三月一日同意書內彼等七十九人之簽名
    、蓋章（修訂本編號12-142至12-147），予以盜用重新影印
    更換順序，以移花接木方式列冊為八十七年八月十二日之同
    意書人，併入八十七年十月「環境影響說明書」定稿本（編
    號12-141至12-145），再送主管機關台南縣政府審查，足以
    生損害於萬能通等七十九人。因認被告甲○○、庚○○二人
    共同涉犯刑法第二百十六條行使同法第二百十條之偽造私文
    書罪嫌。
二、按送達文書由司法警察或郵政機關行之；又對於檢察官之送
    達，應向承辦檢察官為之，承辦檢察官不在辦公處所時，向
    檢察長（首席檢察官）為之，刑事訴訟法第五十八條、第六
    十一條第一項分別定有明文。故對檢察官送達判決，應在辦
    公處所，向承辦檢察官為之；承辦檢察官不在辦公處所時，
    向檢察長為之，方為合法。而上訴期間自送達判決後起算，
    係指經有合法之送達者而言，如該項判決並非合法送達，祇
    能以受送達人實際接受判決時為起算上訴期間之標準（最高
    法院二十八年上字第八號判例參照）。本件原審於九十年九
    月二十一日以九十年度訴字第三一二號刑事判決諭知甲○○
    、庚○○均無罪後，該項判決正本之送達證書於送達原承辦
    檢察官王誠時，經該檢察官在該送達證書上蓋用九十年十月
    二十三日之日期戳收受，但該送達證書之右下角送達時間欄
    內則另蓋有法警丙○○於九十年十月十八日送達之戳章，有
    上開刑事判決正本及送達證書在卷可證（見原審卷第二六四
    頁至第二六八頁），二者之日期並不相同。雖法警丙○○於
    本院前審調查時曾到庭結證稱：「（九十年十月十八日對檢
    察官送達時你所蓋的日期〈九十年十月十八日〉檢察官有無
    在辦公室？）忘記了，我是依一般正常程序送達」等語（見
    本院前審上訴卷第三十三頁），且本院前審經向台灣台南地
    方法院檢察署函查檢察官王誠於九十年十月十八日至九十年
    十月二十三日間是否有出差或開庭，據該署以九十一年四月
    十一日南檢玲人字第０九一００一九八０一號函答覆稱，檢
    察官王誠於上述期間僅九十年十月十八日及同年月二十二日
    上午開庭，且無出差情事，有前開函存卷可憑（見本院前上
    訴卷第四十八頁、第四十九頁）。然法警丙○○所稱「依一
    般正常程序送達」之意義何在？經證人丙○○於本院此次審
    理時供證：伊之前在上訴審有說過本案是依照正常程序送達
    ，係指伊當天製作送達證書登記在送達檢察官的送達登記簿
    上，伊是送到檢察官辦公室，伊每天都在作送達判決書給檢
    察官的工作，伊不記得當時送去檢察官辦公室的時候檢察官
    在不在，亦不記得當時檢察官有沒有簽收，伊當天沒有將送
    達登記簿收回，因伊一般送去時就將送達登記簿放在那邊，
    隔天再去拿；本件第二天有沒有去收回送達登記簿，伊已不
    記得了，又如果檢察官沒有收受判決的話，送達登記簿就不
    會拿出來放在桌上，伊就沒有辦法收回登記簿，本件送達登
    記簿伊已不記得何時收回，亦不記得送達本件判決的時候王
    誠檢察官是否有坐在辦公室裡面，及十月十八日送達當天有
    沒有碰到王誠檢察官，十月十八日日期章是伊當天送達時所
    蓋等語（見本院上更一卷第九五至九七頁）。是依上開證人
    丙○○所言，其係將原審判決正本逕行放置於檢察官辦公室
    桌上，並未對承辦之王誠檢察官送達，亦未就承辦之檢察官
    不在辦公處所時，向檢察長為之，雖原審法警收受之登記薄
    上該九十年訴字第三一二號判決正本蓋有證人丙○○九十年
    十月十八日之日期章，有原審法院九十四年三月廿二日南院
    慶刑來９０訴３１２字第０９４０００９６２４號函檢附之
    法警收受之登記薄可按（見本院上更一卷第五四、五五頁）
    ，然上開之送達尚難認為合法，易言之，即不生送達之效力
    ，再依原審上開函文所檢送之法警送檢察官之登記薄觀之（
    見本院上更一卷第五六頁），王誠檢察官對於上開原審判決
    正本於九十年十月十八日之交付送達，係蓋九十年十月二十
    三日之日期章，對於嗣後之毒聲字二二三七號裁定、毒聲字
    一六六一號裁定，於九十年十月三十日之交付送達，則蓋九
    十年十一月二日之日期章，並無違常情。準此，承辦檢察官
    既於九十年十月二十三日始收上開判決正本，則其於九十年
    十月三十日向原審法院提出上訴，有上訴理由書附卷可稽（
    見原審卷第二七八頁），尚屬合法，先行明。
三、按犯罪事實應依證據認定之，無證據不得認定犯罪事實。又
    不能證明被告犯罪者，應諭知無罪之判決，刑事訴訟法第一
    百五十四條第二項、第三百零一條第一項分別定有明文。又
    事實之認定，應憑證據，如未能發現相當證據，或證據不足
    以證明，自不能以推測或擬制之方法，為裁判基礎；認定犯
    罪事實，所憑之證據，雖不以直接證據為限，間接證據亦包
    括在內，然無論直接或間接證據，其為訴訟上之證明，須於
    通常一般之人均不致於有所懷疑，而得確信其為真實之程度
    者，始得據之為有罪之認定，倘其證明尚未達到此一程度，
    而有合理性懷疑之存在時，即無從為有罪之認定，此亦有最
    高法院四十年台上字第八六號、七十六年台上字第四九八六
    號分別著有判例可資參照。復事實審法院對於證據之取捨，
    依法雖有自由判斷之權，然積極證據不足證明犯罪事實時，
    被告之抗辯或反證縱屬虛偽，仍不能以此資為積極證據應予
    採信之理由；認定犯罪事實應依證據，為刑事訴訟法所明定
    ，故被告否認犯罪事實所持之辯解，縱屬不能成立，仍非有
    積極證據足以證明其犯罪行為，不能遽為有罪之認定（最高
    法院三十年上字第四八二、一八三一號分別著有判例參照）
    。
四、本件公訴人認被告甲○○、庚○○二人共同涉犯前揭罪嫌，
    無非係以(1)右揭犯罪事實，業據告訴人戊○○、己○○、丁○○與壬○○指訴甚詳，並有台南縣政府八十九年八月二日
    （八九）府環一字第二二一四０四號函附「台南縣玉井鄉層
    林醫院開發計畫環境影響說明書」定稿本內八十七年八月十
    二日村民同意書與台南縣玉井公所八十九年一月三十一日（
    八九）所民字第００七七八號函附「台南縣玉井鄉層林醫院
    開發計畫環境影響說明書」修訂本內八十七年三月一日村民
    」同意書可稽；(2)三月一日同意書內容係設立「層林醫院」
    即綜合醫院，八月十二日同意書內容係設立「精神科醫院」
    ，二者範圍不同；(3)三月一日同意書前七人「嚴崑松、嚴朝
    陽、庚○○、董春永、兵天下、卓燕章、李金龍」簽名筆跡
    與蓋章位置，及八月十二日同意書前八人中之「嚴崑松、嚴
    朝陽、庚○○、董春永、兵天下、卓燕章、李金龍」等七人
    ，簽名筆跡與蓋章位，互不相符，可謂有第二次徵求同意之
    簽名與蓋章，但三月十日同意書第八名至第八十七名（買道
    清除外）之簽名筆跡與蓋章位置，及八月十二日同意書第九
    位至第八十八名（卓茂盛除外）之簽名筆跡與蓋章位置，均
    相一致，二者不同之處，僅係頁次順序調換，顯然八月十二
    日同意書內此部分七十九人，並無第二次徵求同意之簽名與
    蓋章，而係盜用三月一日之同意書內之簽名、蓋章名冊，重
    新影印，再調換頁次裝訂甚明；(4)被告甲○○為開業醫師，
    應能分辯一般綜合醫院與精神科醫院有何不同，其為能獲得
    行政院衛生署醫療發展基金貸款與建院貸款利息補助，而欲
    設立層林精神科醫院，其第一次提出之同意書並未明示「精
    神醫院」，應知村民意願與反對原因，其第二次提出之同意
    書明示「精神醫院」，即與第一次同意書之村民意願不同，
    理應以其專業醫師身分，繼續與村民溝通，其捨此不為，自
    未為第二次之徵求同意甚明等資為論罪之依據。
五、訊據被告甲○○對於係國防醫學院畢業，有取得精神科醫師
    資格，並計畫在台南縣玉井鄉○○村○○○段第一六八五號
    土地設立層林醫院，及有向行政院衛生署醫療發展基金會聲
    請貸款與建院貸款利息補助，對於「台南縣玉井鄉層林醫院
    開發計畫環境影響說明書」的醫療部分，有提供一些草稿，
    對於第一次的「修訂本」內的同意書是開完會之後，國華工
    程顧問有限公司（下稱國華公司）製作完成後有拿來其看，
    及為台南縣政府審議時，對第一次「修訂本」有意見，所以
    伊與伊兄乙○○才又委託國華公司製作第二次的「定稿本」
    等情不爭執，惟否認右揭犯行，惟於原審及本院辯稱：伊無
    偽造同意書之必要，上開同意書均係委託國華公司製作，伊
    僅負責醫療之部分，行政之部分，伊並不清楚，且本件事情
    都是由伊哥哥乙○○與國華公司接洽的，再環境影響說明書
    定稿本製作完成後，國華公司並未先送請伊審閱，以查同意
    書之內容是否有誤等語。
六、訊據被告庚○○對於認識被告甲○○兄弟，及要在上開地方
    成立立層林醫院的事情並不爭執，惟於原審及本院辯稱：同
    意書是乙○○要伊拿給村民蓋章的，「修正本」的同意書村
    民都有同意，「定稿本」的同意書村民也都有同意。第一次
    的「修正本」內的同意書及第二次「定稿本」內的同意書都
    是乙○○到伊住處取走的，第二次「定稿本」內的同意書，
    是乙○○拿來叫伊請村民蓋章的，伊拿去給村民蓋章，有些
    村民在家就有蓋章，有些村民不在家，就沒有蓋章，當時有
    蓋章的村民大約有三、四十個人，伊將同意書放在伊家桌上
    ，乙○○就直接將同意書拿走，伊沒有偽造文書，伊是冤枉
    的等語。
七、查本件台南縣玉井鄉層林醫院開發計畫環境影響說明書八十
    七年七月修訂本（下稱修訂本）附錄之八十七年三月一日村
    民同意書，與台南縣玉井鄉層林醫院開發計畫環境影響說明
    書八十七年十月定稿本（下稱定稿本）附錄之八十七年八月
    十二日村民同意書比較觀之，修訂本中八十七年三月一日同
    意書第八名至第八十七名（買道清除外）之簽名筆跡與蓋章
    位置，及定稿本中八十七年八月十二日同意書第九位萬能通
    至第八十八名徐保奎（卓茂盛除外）之簽名筆跡、錯誤塗改
    、蓋章及按指印之位置，均相一致，二者不同之處，僅係頁
    次順序調換，有上開村民同意書影本二份在卷可稽。
八、然本件應探究者厥為定稿本中八十七年八月十二日同意書第
    九位即萬能通至第八十八名即徐保奎（卓茂盛除外）簽名蓋
    章之資料是否為被告甲○○、庚○○及被告甲○○之兄乙○○共同所偽造，經查：
（一）上開修訂本及定稿本均係由被告甲○○兄弟委託國華公司
      規劃製作，嗣國華公司再轉由環佑實業有限公司（下稱環
      佑公司）製作之情，業據國華公司之負責人辛○○、環佑
      公司之負責人陳美霞到庭證稱屬實（見原審九十年七月十
      三日、九十年六月二十九日訊問筆錄）。另證人辛○○於
      原審到庭結證稱：因乙○○、甲○○二人將本件開發計劃
      全權委由國華公司處理，故國華公司在完成上開定稿本後
      即送交台南縣政府審查，故並未先交由乙○○、甲○○二
      人審閱內容是否有誤等語（見原審卷第二０五頁）。足見
      國華公司確未於上開定稿本製作完成並送台南縣政府審查
      前，先交由業主即被告甲○○及甲○○之兄乙○○二人審
      閱內容是否有誤、是否有須補充說明之處一情，實甚明灼
      。
（二）證人即環佑公司職員胡自健於原審時供證：伊之前受僱於
      環佑實業公司，居民同意書是屬於附錄，而這二份同意書
      都是國華公司拿給我們的等語（見原審卷第二二五頁）；
      又環佑公司受國華公司之託製作上開定稿本，並於該定稿
      本製作完成之前，即將定稿本之內容、資料先行交由國華
      公司審閱，以查內容是否有誤等情，亦據證人陳美霞到庭
      證述甚詳（見原審卷第一七九頁反面），以此觀之，國華
      公司於上開定稿本完成後送交審查前，理應先交由其委託
      人即被告甲○○及其兄乙○○先行審閱，否則如何知悉定
      稿本之內容是否有錯誤、是否有未盡週詳尚待補充之處？
      詎國華公司於完成上開定稿本後，卻未在送交台南縣政府
      審查前，交由被告甲○○及其兄乙○○審閱，自難遽認被
      告甲○○兄弟二人知悉定稿本內同意書內村民之簽名，核
      與修訂本同意書內村民之簽名有上開所述不同之處。
（三）再公訴人據以認定被告二人涉有右揭犯行之證據資料，固
      能證明定稿本中八十七年八月十二日同意書第九位即萬能
      通至第八十八名即徐保奎（卓茂盛除外）等之簽名蓋章，
      確遭影印重覆使用，然參諸前揭（一）、（二）之說明，
      且佐之影印重覆使用之手法，僅係將頁次重新編頁而已，
      並未有任何加註及塗改之處，以被告甲○○等（甲○○為
      醫師）之知識程度，苟欲偽造他人之簽名、印文者，當非
      如此之粗糙及顯明。
（四）又上開二份同意書雖係王明輝委由被告庚○○請村民簽名
      蓋章後，交給乙○○，再由乙○○分別親向或郵寄給國華
      公司，業據被告庚○○於原審及本院供明在案，且為乙○○於原審陳明及本院此次審理證述可按（見原審卷第五三
      、五四頁、本院上更一卷第六三、九八頁）；然上開萬能
      通等人之簽名蓋章遭影印重覆使用之情，既係由國華公司
      在製作上開定稿本時所為，亦難以該定稿本中八十七年八
      月十二日之村民同意書係乙○○委請被告庚○○請村民簽
      名蓋章；被告甲○○主導玉井鄉層林醫院之設立，即遽予
      定認萬能通等人之簽名蓋章為被告甲○○、庚○○二人所
      共同偽造，並據以行使。
（五）又本件告訴人戊○○、己○○、丁○○與壬○○固指訴彼
      等均不知道第二次定稿本簽名印章之事；證人池先進於偵
      查中亦供證：伊僅第一次同意書有蓋章而已云云（見偵卷
      第一四一頁）；證人李永昌、鄭慶龍、李連貴、嚴春池、
      嚴忠雄於原審時亦供證：八十七年八月十二日這一次之同
      意書，我們沒有簽章等語（見原審卷第廿七頁）；然上情
      亦僅能證明彼等並未在第二次定稿本同意書上簽章之事實
      ，而本件經查上開定稿本之完成，既係由國華公司所為，
      且完成後在送給台南縣政府審查前，並未先交由業主即被
      告甲○○兄弟審閱，如前所述，則亦難以上開告訴人及證
      人池先進、李永昌等人上開之供證，遽為不利被告甲○○
      、庚○○之認定。
九、綜合上開所查事證，被告甲○○兄弟固有委請被告庚○○請
    村民簽立八十七年八月十二日之村民同意書之事宜；被告甲○○縱有主導玉井鄉層林醫院之設立，及萬能通自徐保奎等
    七十九人之簽名蓋章雖遭以影本之方式重覆使用，然並無足
    夠之證據認定係被告二人所共同偽造。此外，復查無其他積
    極證據足資證明被告有前開犯行，揆諸前開說明，既不能證
    明被告甲○○、庚○○犯罪，原審為無罪之諭知，要無不合
    ，公訴人上訴意旨，未再提出任何補強証據供本院審酌為被
    告不利之認定，僅泛言：定稿本同意書第九位至第八十八名
    之簽章，既係將修訂本同意書內之簽章重複影印使用，並未
    徵得該七十九（公訴人誤繕為八十）位村民之同意，自屬盜
    用修訂本內該七十九（公訴人誤繕為八十）位村民同意書甚
    明，被告甲○○兄弟為依上開計晝設立醫院而居於主導地位
    ，被告庚○○負責接洽聯絡村民，當知修訂本審核未通過原
    因，亦知需取得當地村民同意之必要性，定稿本內之其餘七
    十九 (公訴人誤繕為八十)位村民卻未另行徵求同意簽章，
    縱非自行重複影印使用，亦與國華公司或環佑公司有犯意聯
    絡云云，對原審業已依卷內證據資料，逐一剖析，參互審酌
    ，具體說明事項，指摘原判決不當，非有理由，應予駁回。
據上論斷，應依刑事訴訟法第三百六十八條，判決如主文。
本案經檢察官劉欽銘到庭執行職務。
中　　華　　民　　國　　94　　年　　8 　　月　　4 　　日
                  刑事第一庭     審判長法  官  田平安
                                       法  官  陳顯榮
                                       法  官  蔡長林
以上正本證明與原本無異。
檢察官如不服本判決應於收受本判決後十日內向本院提出上訴書
，其未敘述上訴理由者並得於提起上訴後十日內向本院補提理由
書。
　　　　　　　　　　　　　　　　　　　書記官  劉岳文
中　　華　　民　　國　　94　　年　　8 　　月　　5 　　日
